臺灣高等法院臺南分院民事判決
110年度重上更三字第15號
上  訴  人  李敬雄  
訴訟代理人  李毓霖  
被上訴人    李敬春  
上列當事人間請求協同辦理合夥清算等事件，上訴人對於中華民
國102年10月4日臺灣臺南地方法院第一審判決(102年度訴字第42
4號)提起上訴，經最高法院第三次發回更審，本院於111年10月5
日言詞辯論終結，判決如下：
    主  文
上訴駁回。
第二審及發回前第三審訴訟費用，由上訴人負擔。
    事實及理由
一、上訴人主張：伊於民國(下同)76年間與被上訴人合資，委由
    被上訴人操作投資買賣股票，按投資比例分攤盈虧，迄78年
    底交付投資款共新臺幣（下同）800萬元。伊次子李毓霖於8
    1年6月間曾與被上訴人會算，會算結果被上訴人應給付伊77
    3萬0,300元，惟其事後拒絕交付投資帳目並為正式結算，僅
    於87年間交付部分以其親友名義開立帳戶之存摺及股票餘額
    價額1萬8,380元。伊已終止兩造間契約，被上訴人應返還出
    資及分配利得等情，爰依終止合資買賣股票契約結算並為給
    付之法律關係，求為命被上訴人給付771萬1,920元，及加付
    自103年4月11日起算法定遲延利息之判決，並願供擔保請准
    宣告假執行。(上訴人逾上開金額之請求及被上訴人反訴請
    求，分經本院、最高法院判決駁回；上訴人請求協同清算合
    夥財產部分，經第一審為其敗訴判決，後於本院前審時撤回
    該部分之上訴，均不在本院審理範圍內，不予贅述)。
二、被上訴人則以:兩造於78年間合資買賣股票，約明買賣股票
    不另設帳簿記帳，盈虧以銀行及證券公司帳戶資料為憑，並
    按出資比例分攤盈虧。上訴人實際出資200萬元，其餘投資
    款600萬元為伊代墊。85年間遭逢股災，兩造之投資虧空殆
    盡，已於86年間合意終止契約。縱屬合夥關係，亦因合夥目
    的事業已不能完成而解散。況上訴人之請求權已罹於15年消
    滅時效，伊得拒絕給付等語，資為抗辯。【原審就上開部分
    為上訴人敗訴之判決，上訴人提起上訴，求為判決：原判決
    關於駁回上訴人後開請求部分廢棄，被上訴人應給付上訴人
    771萬1,920元，及加付自103年4月11日起算法定遲延利息，
    並願供擔保請准宣告假執行。被上訴人則求為判決駁回上訴
    】
三、兩造不爭執事項:
　㈠被上訴人與上訴人間合資買賣股票，並約定所有操作股票皆
    由被上訴人李敬春負責【即買賣股票之種類最終決定權以被
    上訴人為準】(見本院卷第288頁)，且兩造約定對於買賣股
    票不另設專用帳簿帳戶，盈虧以被上訴人提出銀行及證券公
    司股票買賣記錄為憑。
　㈡對於本院函查資料「台灣集中保管結算所股份有限公司111年
    1月10日保結投字第1100026273號函」所提供李敬春、謝玉
    珠、李昭漢、李毓霖、李敬雄、謝玉珠之集中保管帳戶各專
    戶客戶餘額表（見本院卷第197至217頁)不爭執。
　㈢兩造對於本院卷第199至217頁所函查的帳戶餘額，是各該名
    義人所有，與本件兩造的合夥無關，不爭執。
　㈣兩造合資買賣股票，上訴人原始出資為200萬元，被上訴人則
    出資3,200萬元，嗣後兩造均再投入資金，上訴人出資總計8
    00萬元，被上訴人出資總計3,700萬元。
　㈤96年間，李敬春透過證人洪美華交還李敬雄、李毓霖、謝玉
    珠等之存摺餘額金額合計為1萬8,380元（已交付存摺及零股
    1萬6,767元+國泰世華銀行1,613元），為兩造所不爭執。
　㈥謝玉珠、李昭漢、李毓霖、李昭榮等人之人頭戶為上訴人所
    提供(見本院卷第287頁)其中謝玉珠、李昭漢、李毓霖帳戶
    餘額如國泰世華商業銀行○○分行103年5月6日函回覆所示(見
    232號卷㈠第158至177頁)，李敬雄、李昭榮等人之人頭戶則
    經前審函詢群益金鼎證券股份有限公司查無資料(見本院102
    年度上字第232號卷，下稱232號卷，卷㈠第181至183頁)。
　㈦洪名羽、洪富美、薛美鈴、張雅惠、薛宗岳、蔡錫鈐、黃丁
    旺、黃李玉花、陳金山、黃金萬、黃鄭娥、施花盆、王銘政
    、李玉梅、薛義雄、薛立德、楊榮華等人頭帳戶為被上訴人
    所提供(見本院卷第287頁)，且其中因年代久遠，被上訴人
    僅知姓名而已無法提供帳戶予查詢者為洪名羽、洪富美、薛
    美鈴、張雅惠、薛宗岳、蔡錫鈐、黃丁旺、黃李玉花、陳金
    山、黃金萬、黃鄭娥、施花盆、王銘政等13人(見232號卷㈠
    第69頁)，另薛義雄、薛立德、楊榮華則經前審函詢群益金
    鼎證券股份有限公司查無資料(見232號卷㈠第186至188頁)。
　㈧兩造對於原審卷第20頁所提出之會算單(下稱系爭會算單)乃
    係於81年6月中由李毓霖所製作，且被上訴人未曾在其上簽
    名不爭執。
　㈨上訴人曾於103年9月9日準備程序撤回協同清算上訴聲明(232
    號卷㈡第115頁反面)。
　㈩被上訴人於86年後即無操作合夥資金交易股票之紀錄最後股
    票交易日詳見本院卷第455頁之附表。
　兩造合夥投資股票資金虧空後所剩餘之零股及各帳戶餘額，
    被上訴人已將之贈與其借用人頭帳戶人頭(見本院卷第311頁
    )。
　上訴人曾於96年9月3日代李敬春清償中華商銀之借款利息等
    共277,500元，此部分事實並經本院101年度重上字第67號判
    決後，由最高法院以106年度台上字第2506號民事裁定駁回
    確定。
　兩造間出資股票買賣就出資部分應類推適用合夥之法律關係
    。
四、兩造爭執事項:
  ㈠自86年間被上訴人未再買賣股票，兩造合資購買股票之法律
    關係是否因目的事業不能完成而解散？
  ㈡若兩造合夥已解散，是否曾經清算？81年6月李毓霖製作之系
    爭會算單是否係兩造因合夥解散所為之清算結果？若是，上
    訴人本於系爭會算單會算結果，扣除被上訴人交還謝玉珠、
    李昭漢等之存摺餘額1萬8,380元後，請求被上訴人給付771
    萬1,920元本息，有無罹於時效？是否有理由？
  ㈢上訴人曾於103年9月9日準備程序期日撤回協同清算之上訴聲
    明，是否得再請求被上訴人協同清算？若上訴人主張本件合
    夥解散，未經清算，被上訴人應再協同清算，是否有理由協
    同清算？
  ㈣依兩造合資之性質，被上訴人是否得以將各人頭帳戶之餘額
    及零股贈與各該人頭戶？
五、得心證理由
　㈠自86年間被上訴人未再買賣股票，兩造合資購買股票之法律
    關係是否因目的事業不能完成而解散？
　⒈按當事人約定合資或共同出資買賣股票，以賺取買賣差價之
    利潤者，雖非約定經營共同事業，而與民法第 667條所規定
    之合夥契約未盡相同，惟其互約出資買賣股票，並按出資比
    例分配損益之情形，仍與合夥契約性質類似，就性質不相牴
    觸部分，應得類推適用民法合夥之相關規定，以定合資人間
    之權義歸屬(最高法院110年度台上字第1261號裁判意旨參照
    )。
  ⒉經查:兩造合資買賣股票，並約定所有操作股票皆由被上訴人
    負責(即股票買賣最終決定權以被上訴人為準)，且兩造約定
    對於買賣股票不另設專用帳簿帳戶，盈虧以被上訴人提出銀
    行及證券公司股票買賣記錄為憑，兩造並對出資股票買賣就
    出資部分應類推適用合夥之法律關係，並不爭執(見兩造不
    爭執事項㈠、)。參酌上訴人於232號案件審理時陳稱:「我
    們看79年以後就只有零星交易，大約到81年，只剩下用我的
    戶頭有在買賣股票，一直到84、85年還在進出…」、「被上
    訴人陳述81年6月會算盈虧及繼續買股票到86年這兩點我們
    沒有意見」(見232卷㈠第40頁反面、41頁反面）等語，且謝
    玉珠、李昭漢、李毓霖、李昭榮等人之人頭戶為上訴人所提
    供(見本院卷第287頁)，除李敬雄、李昭榮等人之人頭戶則
    經前審函詢群益金鼎證券股份有限公司查無資料(見232號卷
    ㈠第181至183頁)，洪名羽、洪富美、薛美鈴、張雅惠、薛宗
    岳、蔡錫鈐、黃丁旺、黃李玉花、陳金山、黃金萬、黃鄭娥
    、施花盆、王銘政、李玉梅、薛義雄、薛立德、楊榮華等人
    頭帳戶為被上訴人所提供(見本院卷第287頁)，且其中因年
    代久遠被上訴人僅知姓名而已無法提供帳戶予查詢者為洪名
    羽、洪富美、薛美鈴、張雅惠、薛宗岳、蔡錫鈐、黃丁旺、
    黃李玉花、陳金山、黃金萬、黃鄭娥、施花盆、王銘政等13
    人，另薛義雄、薛立德、楊榮華則經前審函詢群益金鼎證券
    股份有限公司均查無資料(兩造不執事項㈥、㈦）。謝玉珠、
    李昭漢、李毓霖等人頭帳戶國泰世華商業銀行○○分行77年1
    月1日至87年12月31日餘額如103年5月6日函回覆所示，依國
    泰世華商業銀行○○分行所提供之上開交易明細，(見232號卷
    ㈠第158至177頁)，謝玉珠帳戶86、87年間各僅剩二筆利息存
    入交易(見232號卷㈠第173頁)，李昭漢帳戶最後一筆交易為8
    4年12月21日(見232號卷㈠第175頁)，86年以後並無交易紀錄
    ，李毓霖帳戶86、87年以後各僅剩二筆利息存入交易(見232
    號卷㈠第177頁)。是依謝玉珠、李昭漢、李毓霖等人頭帳戶
    國泰世華商業銀行○○分行86年以後即無股票交易紀錄，堪認
    被上訴人抗辯:86年間因投資股票虧損殆盡，並未再買賣股
    票，兩造合資買賣股票之目的事業已不能完成，而為解散乙
    節，並非子虛。
　㈡若兩造合資已解散，是否曾準用合夥之規定，業經清算？81
    年6月李毓霖製作之系爭會算單是否係兩造因合資解散所為
    之清算結果？若是，上訴人本於系爭會算單會算結果，扣除
    被上訴人交還謝玉珠、李昭漢等之存摺餘額1萬8,380元後，
    請求被上訴人給付771萬1920元本息，有無罹於時效？是否
    有理由？
　⒈查系爭會算單係於81年6月中由李毓霖所製作，且被上訴人未
    曾在其上簽名，為兩造所不爭(兩造不爭執事項㈧)，被上訴
    人既未在系爭會算單上簽名確認，並否認系爭會算單為兩造
    同意終止，或其目的已完成或不能完成者，關於合資買賣股
    票契約結算之結果，上訴人又無法舉證系爭會算單為兩造結
    算之結果，其空言主張:被上訴人依系爭會算單記載之金額7
    73萬0,300元，扣除被上訴人87年間交付部分以其親友名義
    開立帳戶之存摺及股票餘額價額1萬8,380元，應再給付伊77
    1萬1,920元本息云云，即無可採。
  ⒉次查系爭會算單係81年6月中由李毓霖所製作，惟本件買賣股
    票之合資契約係存在兩造之間，並無證據證明係李毓霖經兩
    造授權製作，則系爭會算單，並不能拘束兩造，上訴人主張
    系爭會算單記載之金額，係兩造會算之結果，亦屬無據。
  ⒊按合夥解散後，始生清算問題（最高法院58年度台上字第80
    號判決意旨參照）。系爭會算單81年6月中製成後，被上訴
    人依兩造合資之約定仍持續買賣股票，此由上訴人陳稱「我
    們看79年以後就只有零星交易，…一直到84、85年還在進出…
    」等語即明(見232號卷㈠第40頁反面)，是84、85年間兩造既
    仍持續合資購買股票，足見81年6月系爭會算單製作時，兩
    造合資契約並無同意終止，或其目的已完成或不能完成者，
    自無因合資解散而生清算之情，系爭會算單難謂係兩造會算
    之憑證，上訴人無從據以請求被上訴人給付771萬1,920元本
    息。
  ⒋又系爭會算單既非兩造合資解散後清算之憑證，上訴人無從
    以之作為請求返還投資款之憑證，上訴人之返還投資款請求
    權尚未發生，自無從起算時效，附此敘明。
 ㈢上訴人曾於103年9月9日準備程序期日撤回協同清算之上訴聲
   明，是否得再請求被上訴人協同清算？若上訴人主張本件合
   夥解散，未經清算，被上訴人應再協同清算，是否有理由協
   同清算？
 ⒈按當事人對於第一審判決提起上訴，嗣於上訴期間屆滿以後撤
   回第二審上訴者，因原來提起上訴之訴訟行為，已因在後之
   撤回行為而不存在，第二審訴訟繫屬因撤回上訴而溯及的消
   滅，其結果與未提起上訴之情形相同，第一審判決之確定日
   期應與未上訴同，第一審判決應溯及於上訴期間屆滿時確定(
   最高法院96年度台抗字第206號裁判參照)。次按撤回上訴，
   係當事人於提起上訴後，以終結訴訟為目的之訴訟上一方法
   律行為，只須對於法院表示撤回之意思，即生效果（最高法
   院47年度台聲字第109號裁判意旨參照）。又撤回上訴，係當
   事人於提起上訴後，以終結訴訟為目的之訴訟上一方之法律
   行為，衹須對於法院表示撤回之意思即生效果。故此項撤回
   上訴之意思表示，性質上不許撤回(最高法院47年度台聲字第
   109號民事判決意旨參照)。
 ⒉查上訴人請求被上訴人協同清算合夥財產之訴經第一審為敗訴
   判決，上訴人提起上訴後於本院前審時撤回該部分之上訴(見
   232號卷㈡第115頁反面，兩造不爭執事項㈨)。本件上訴人既已
   撤回協同清算合夥財產部分之上訴，溯及於上訴期間屆滿時
   確定，且第二審訴訟繫屬因撤回上訴而溯及的消滅，其結果
   即與未提起上訴之情形相同。則上訴人第一審請求協同清算
   合夥財產之訴所受敗訴判決，即生判決確定之效果，上訴人
   不得再請求被上訴人協同伊清算兩造所共同投資股票之合夥
   財產。上訴人於本院審理時，再為請求被上訴人應協同其清
   算乙節，於法不合，不應准許。
 ⒊再按「合夥人於合夥清算前，不得請求合夥財產之分析」，民
   法第682條第1項定有明文。又「合夥解散後，應先經清算程
   序，合夥財產於清算完畢，清償合夥債務或劃出必需數額後
   始能就賸餘財產返還各合夥人之出資及應受分配利益之成數
   ，在未經清算終結確定盈虧以前，自不得就原來出資為全部
   返還之請求」(最高法院100年度台上字第391號判決意旨參照
   )。「徐○○以次二人之合夥已因目的事業不能完成而解散，乃
   原審所合法確定之事實，…徐○○自得請求陳○○進行清算，但不
   得逕行請求陳○○以次二人辦理合夥財產之移轉。」(最高法院
   104年度台上字第314號判決意旨參照)。「合資目的已完成，
   類推適用民法第692條第3款規定，合資應予解散，並行清算
   ，始得請求分配。」(最高法院110年度台上字第2084號判決
   意旨參照)。本件兩造合資買賣股票之契約，已因目的事業不
   能完成而解散，上訴人主張:被上訴人應協同伊清算兩造所共
   同投資股票之合夥財產之請求，亦經第一審判決駁回，嗣上
   訴人本院撤回此部分之上訴而判決確定，上訴人並無合夥清
   算請求權，已如前述。則本件兩造既未經清算，上訴人請求
   被上訴人分配合資之利得771萬1,920元本息，於法不合，不
   應准許。
　㈣依兩造合資之性質，被上訴人是否得以將各人頭帳戶之餘額
    及零股贈與各該人頭戶？
　　兩造合夥投資股票資金虧空後所剩餘之零股及各帳戶餘額，
    被上訴人已將之贈與其借用人頭帳戶人頭(兩造不爭執事項
    )。上訴人雖又主張:被上訴人將各人頭帳戶之餘額及零股贈
    與各該人頭戶並未得到伊之同意，此部分剩餘之零股及各帳
    戶餘額，亦應列入清算云云。惟查:上訴人之合夥清算之請
    求，業經原審駁回且已判決確定，上訴人並無合夥清算請求
    權，已如上述，自不得再請求被上訴人將剩餘之零股及各帳
    戶餘額列入清算。
六、綜上所述，上訴人依請求合資買賣股票之法律關係，請求被
    上訴人應給付分配合資之利得771萬1,920元本息，非屬正當
    ，不應准許，其假執行之聲請亦失所附麗，原審為上訴人敗
    訴之判決，並駁其假執行之聲請，所持理由雖與本院不同，
    惟結論並無二致，仍應予維持。上訴論旨指摘原判決不當，
    求予廢棄改判，為無理由，應駁回其上訴。
七、本件事證已臻明確，兩造其餘之攻擊或防禦方法及所用之證
    據，認為均不足以影響本判決之結果，爰不逐一論列，附此
    敘明。
八、據上論結，本件上訴為無理由，依民事訴訟法第449條第２項
    、第78條，判決如主文。
中　　華　　民　　國　　111 　年　　10　　月　　26　　日
                   民事第一庭   審判長法  官  王金龍  

                            　　　　  法  官  陳春長

                                      法  官  孫玉文　
上為正本係照原本作成。
上訴人如不服本判決，應於收受送達後20日內向本院提出上訴書
狀，其未表明上訴理由者，應於提出上訴後20日內向本院補提出
理由書狀（均須按他造當事人之人數附繕本）上訴時應提出委任
律師或具有律師資格之人之委任狀；委任有律師資格者，另應附
具律師資格證書及釋明委任人與受任人有民事訴訟法第466條之1
第1項但書或第2項（詳附註）所定關係之釋明文書影本。如委任
律師提起上訴，發回更審後為訴之變更（追加、擴張）部分應一
併繳納上訴裁判費。
被上訴人不得上訴。
中　　華　　民　　國　　111 　年　　10　　月　　26　　日

                                      書記官  鄭鈺瓊
【附註】
民事訴訟法第466條之1：
⑴對於第二審判決上訴，上訴人應委任律師為訴訟代理人。但上
  訴人或其法定代理人具有律師資格者，不在此限。
⑵上訴人之配偶、三親等內之血親、二親等內之姻親，或上訴人
  為法人、中央或地方機關時，其所屬專任人員具有律師資格並
  經法院認為適當者，亦得為第三審訴訟代理人。
民事訴訟法第466條之2第1項：
上訴人無資力委任訴訟代理人者，得依訴訟救助之規定，聲請第
三審法院為之選任律師為其訴訟代理人。